【裁判字號】    89,上易,1309
【裁判日期】    890211
【裁判案由】    詐欺
【裁判全文】
臺灣高等法院臺中分院刑事判決          民國八十九年度上易字第一三○九號
    上  訴  人  臺灣南投地方法院檢察署檢察官
    被      告  丙○○
    選任辯護人  張國楨
右上訴人因被告詐欺案件，不服臺灣南投地方法院中華民國八十九年二月十一日第一
審判決（民國八十九年度易字第六一八號，起訴案號：臺灣南投地方法院檢察署民國
八十九年度偵字第二二七五號），提起上訴，本院判決如左：
    主      文
上訴駁回。
    事實及理由
一、本案經本院審理結果，認第一審判決以被告丙○○犯罪尚屬不能證明，諭知其無
    罪，認事用法核無違誤，應予維持，並引用第一審判決書記載之理由（如附件）
    。
二、檢察官上訴意旨略以：(一)潘汝鎰對僅與其姊潘良吟同居之被告猶稱呼為姊夫，足
    認二人感情不惡，衡情應無故意誣攀之理，可見潘汝鎰、丁○○於原審改稱此事
    乃乙○○一人所為，以前之指控係屬誤會云云，為迴護之詞。(二)倘潘汝鎰於提出
    告訴之初，對被告是否與乙○○確有共犯關係，仍有懷疑，為何不查明即遽行指
    控？本件又係潘汝鎰主動提出告訴。(三)乙○○所詐得之款，若未朋分被告丙○○
    ，何以乙○○原審狀稱：「廖先生約了朋友到農會拿走陸拾萬元」？又潘良吟
    帶一百萬元前往潘百福住處，代替乙○○返還予潘汝鎰時，何以不書寫「茲收到
    乙○○君新臺幣一百萬元」等類似用語，卻簽立「茲收到丙○○君新臺幣一百萬
    元，以上確實無訛」等語？又若乙○○於八十六年十二月十六日曾向潘良吟商借
    五十萬元，何以被告及潘良吟於偵審過程中均未能提出乙○○返還之單據或匯款
    資料佐證？
三、犯罪事實之認定，應憑證據，如未能發見相當證據，或證據不足以證明被告犯罪
    ，自不能以推測之方法，以為論罪依據，又此所謂證據，固不以直接證據為限，
    間接證據亦應包含在內，然採用間接證據時，必其所成立之證據在直接關係上，
    雖僅足以證明他項事實，而由此他項事實，本於推理作用，足以證明待證事實者
    ，方為合法。經核右揭上訴理由(三)之間接證據，何以不足據以推論被告有參與該
    項詐欺事實，原審判決已詳予說明，上訴意旨未就該項論斷，究竟有何不當或違
    誤，徒以「若非部分贓款由被告丙○○所取走，何以共同被告乙○○曾具狀稱：
    廖先生約了朋友到農會拿走陸拾萬元」，「事後潘良吟帶一百萬元前往潘百福
    住處，代替乙○○返還予潘汝鎰時，何以不書寫『茲收到乙○○君新臺幣一百萬
    元正』等語，而簽立『茲收到丙○○君新臺幣一百萬元正，以上確實無訛』等
    語」，及若乙○○曾於八十六年十二月十六日向潘良吟商借五十萬元，何以被告
    丙○○及潘良吟於偵審過程中，均未能提出乙○○返還之單據或匯款單以資佐證
    等臆測之詞，指摘原判決採信不當，自難認為有理由。至理由(一)(二)所指告訴人潘
    汝鎰叫被告為姊夫，二人關係相當密切，不可能誣陷一節，尤屬推測之詞，按告
    訴人之告訴，本係以使被告受刑事訴追為目的，所言是否屬實，自應依證據認定
    ，非可以其與被告關係如何，據為所訴是否屬實之依據。本件既查無被告參與共
    犯之具體事證，上述臆測之詞，依法不得採為被告論罪之依據，上訴非有理由，
    應予駁回。
四、據上論斷，應依刑事訴訟法第三百七十三條、第三百六十八條，判決如主文。
本案經檢察官甲○○到庭執行職務。
中      華      民      國    八十九     年      七     月      廿五    日
                                  臺灣高等法院臺中分院刑事第二庭
                                        審判長法  官  羅  禮  政
                                              法  官  蔡  聰  明
                                              法  官  陳  欣  安
右正本證明與原本無異。
不得上訴。
                                              書記官    錫  彬
中      華      民      國    八十九     年      七     月      廿六    日
                                                                        Ｃ
臺灣南投地方法院刑事判決                          八十八年度易字第六一八號
    公  訴  人  臺灣南投地方法院檢察署檢察官
    被      告  丙○○  男  五十九歲（民國○○○年○月○日生）
                        住台中市○○○○街一八九之四號三樓
                        身分證統一編號：Ｑ一五四八五九號
    選任辯護人  張國禎律師
    被      告  乙○○  男  四十七歲（民國○○○年○○月○○○日生）
                        住南投縣國姓鄉○○路○段四○九號
                        身分證統一編號：Ｍ一0000000號
右列被告等因詐欺案件，經檢察官提起公訴（八十八年度偵字第二二七五號、第四八
四八號），本院判決如左：
    主  文
乙○○連續意圖為自己不法之所有，以詐術使人將本人之物交付，處有期徒刑壹年貳
月；緩刑伍年。
丙○○無罪。
    事  實
一、潘汝鎰於民國八十二年四月十七日，得悉其子丁○○涉犯懲治盜匪條例等案件於
    台灣台中地方法院檢察署偵辦中，並因而羈押於台灣台中看守所，情急之下竟與
    其姐夫丙○○、及其姐潘良吟共同商討對策，欲行賄司法及監所之相關人員，以
    圖減輕丁○○之刑責，並避免其於看守所中遭其他受刑人毆打；丙○○因曾聽聞
    其友人乙○○與院檢關係良好，遂提議找其幫忙，渠等三人旋即前往南投縣國姓
    鄉農會北港溪分部辦公室找乙○○洽談此事；乙○○見有機可趁，竟基於意圖為
    自己不法之所有之概括犯意，向潘汝鎰等人謊稱：只要花錢活動，伊有辦法代為
    解決等語；嗣經多次協商結果，乙○○乃於八十二年五月下旬某日，主動向潘汝
    鎰要求須新台幣（下同）九十萬元之活動費，潘汝鎰信以為真，遂於同年七月上
    旬某日，在丙○○、潘良吟及其弟潘百福之陪同下，因陷於錯誤而在前揭地點將
    如數之款項交付予乙○○；後於八十三年二、三月間某日，乙○○復以同一方式
    ，向潘汝鎰謊稱尚須活動費一百二十萬元，潘汝鎰遂再交付上開金額。嗣八十七
    年初丁○○假釋出獄後，發覺有異而告知潘汝鎰，經查證結果，乙○○並未將所
    得款項行賄相關人員，渠等始知受騙。
二、案經丁○○訴由台灣彰化地方法院檢察署呈請台灣高等法院檢察署檢察長核轉台
    灣南投地方法院檢察署偵查起訴。
    理  由
（一）有罪部分：
一、訊據被告乙○○固不否認有於右揭時地收受潘汝鎰所交付之金錢，惟矢口否認有
    何詐欺犯行，辯稱：潘汝鎰拿錢予伊之目的，係作為從事選舉活動之輔選經費，
    並非要打點丁○○之刑事案件云云，然查：右開事實，業據告訴人丁○○、被害
    人潘汝鎰、證人潘良吟、潘百福、許慶裕及同案被告丙○○分別於警訊、偵查及
    本院審理中到庭指述綦詳，互核渠等之證述情節亦均大致相符，自堪信為真實；
    且被告乙○○於本案事發後，曾以其名義匯款八十九萬元予潘汝鎰，以償還詐得
    之款項，亦有其妻柳英娥之郵局存摺影本一份附卷可稽，被告雖辯稱該錢係為供
    選舉之用云云，經查，(1)被害人潘汝鎰當時因其子丁○○涉案在押一事，早已心
    急如焚，到處請人幫忙，衡諸常情，實無可能於此時尚有餘力籌募資金，從事輔
    選活動；且潘汝鎰為籌措上開活動費，非但向彰化縣社頭鄉農會貸款，並廉價賣
    掉土地、樓房等情，業據告訴人丁○○於偵查中指述綦詳，則一般人應僅在迫切
    須用錢之際，方可能為上開行為，豈會為並非切身相關之選舉活動，無故變賣家
    產，舉債度日，而為他人輔選，此非但為被害人潘汝鎰所否認，亦與常情相違；
    (2)被告前於偵查中先供稱：伊原不認識潘汝鎰，因丙○○帶他來找我，才知悉其
    子丁○○在刑事組遭刑求，要伊幫忙云云（八十七年十二月十日偵查筆錄參見）
    ，後改稱：丙○○帶潘汝鎰來找伊，潘汝鎰說要借錢予丙○○作為償還積欠許慶
    裕賭債之用，並在農會伊辦公室內交錢云云（八十八年三月十八日偵查筆錄參照
    ），嗣於本院審理中又改稱伊所收受款項係供作輔選經費云云，其前後供述均不
    一致；且潘汝鎰當時因其子丁○○之事而疲於奔命，實無由變賣家產，並向銀行
    貸款，而為丙○○清償欠債，且果被告乙○○所言係屬真實，潘汝鎰自可逕行將
    現金交予丙○○或許慶裕收受，又何以須透過伊原本素不相識之被告乙○○代為
    轉達，此均與經驗法則有違；且被告亦自承被害人潘汝鎰所交付之共計二百一十
    萬元之款項中，有一百五十萬元係伊拿去清償選舉所積欠之債務，已使用殆盡等
    語，顯見其於收受上開款項之始，即無意要幫助被害人行賄相關司法人員，而係
    在詐騙他人之財產甚明；綜上所述，則被告上開所辯，應均屬事後卸飾之詞，不
    足採信，本件事證已明，被告犯行堪以認定。
二、核被告所為，係犯刑法第三百三十九條第一項之詐欺罪。其先後二次詐欺犯行，
    均時間緊接，手法相同，所犯構成要件相同之罪名，顯係基於概括犯意而為之，
    為連續犯，應依刑法第五十六條之規定，以一罪論，並依法加重其刑；公訴意旨
    認被告前揭所為，僅成立單純一罪，而漏未論以連續犯，似有誤會，併此敘明。
    爰審酌被告乙○○之素行尚稱良好（有本院被告全國前案紀錄表可參）、未思尋
    正當途徑謀取財富之犯罪動機及目的、假稱與司法人員關係良好而詐騙金錢，除
    損及被害人之財產外，加深一般民眾對司法審判均得以金錢左右之錯誤觀念，對
    司法威信及社會風氣造成之損害甚深、犯後未能坦承犯行之態度，惟事後已返還
    被害人潘汝鎰大部分詐得款項等一切情狀，量處如主文所示之刑。末查，被告乙○○雖曾於六十一年間因竊盜案件，將台灣彰化地方法院判處有期徒刑六月，惟
    於前案執行完畢五年內，未曾受有期徒刑以上刑之宣告，有臺灣南投地方法院檢
    察署刑案資料查註紀錄表及本院上開紀錄表各一份附卷可參，其因一時失慮致罹
    刑典，歷經此偵審程序及罪刑宣告之教訓後，當知所警惕，應無再犯之虞，本院
    認其所受宣告刑，以暫不執行為適當，爰併為緩刑五年之宣告，以啟自新。
（二）無罪部分：
一、公訴意旨略以：被告丙○○意圖為自己不法之所有，於八十三年間，得悉潘汝鎰
    之子丁○○涉犯懲治盜匪條例等案件羈押於台灣台中看守所，見有機可趁，竟與
    被告乙○○共同基於意圖為自己不法之所有之犯意連絡，先介紹潘汝鎰予乙○○
    認識，並向其謊稱有辦法代為解決；潘汝鎰信以為真，遂先後兩次，在丙○○之
    陪同下，將九十萬、一百二十萬元之現金交予乙○○作為活動費；嗣因丁○○假
    釋出獄後，發現上情，始知受騙；因認被告丙○○所為涉犯刑法第三百三十九條
    第一項之詐欺罪嫌云云。
二、按犯罪事實應依證據認定之，無證據不得推定其犯罪事實；不能證明被告犯罪者
    ，應諭知無罪之判決；刑事訟訴法第一百五十四條、第三百零一條第一項前段分
    別定有明文。又刑事訴訟法上所謂認定犯罪事實之證據，係指足以認定被告確有
    犯罪行為之積極證據而言，該項證據自須適合於被告犯罪事實之認定，始得採為
    斷罪資料，如未能發現相當證據或積極證據不足為不利於被告事實之認定時，自
    不能以推測或擬制之方法，以為裁判基礎，即應為有利於被告之認定，更不必有
    何有利之證據，最高法院二十九年上字第三一Ｏ五號、四十年台上字第八六號、
    三十年上字第八一六號著有判例足參。而告訴人之告訴，本以使被告受刑事訴追
    為目的，故其陳述是否與事實相符，自應調查其他證據，以資審認，苟其所為攻
    擊之詞，尚有瑕疵，則在此瑕疵未予究明以前，即不能遽採為斷罪之基礎（最高
    法院六十九年臺上字第一五三一號判例參照）。
三、公訴意旨認被告丙○○涉犯刑法第三百三十九條第一項之詐欺罪嫌，無非係以被
    告丙○○於偵查中自承係伊介紹潘汝鎰與乙○○認識，並告知潘汝鎰，乙○○之
    關係良好，可請其幫忙等語，核與被害人潘汝鎰、告訴人丁○○及證人潘良吟於
    偵查中之證詞大致相符，復參以潘良吟（即被告丙○○事實上同居多年之妻子）
    事後曾出面返還一百萬元現金予潘汝鎰，並於收據上記載：茲收到丙○○一百萬
    元之字眼，因而推斷被告丙○○與乙○○應有共同之犯意連絡，為其主要論斷依
    據。訊據被告丙○○則堅決否認有何詐欺犯行，辯稱：伊並未用過潘汝鎰交付予
    乙○○之金錢，且八十二、三年間伊亦未積欠許慶裕債務，更無庸以上開款項清
    償，至於其妻潘良吟交付予潘汝鎰一百萬元之事，僅係受乙○○之委託，借貸伊
    五十萬元，連同乙○○所給付之五十萬元，代為轉交予潘汝鎰等語；經查：
  （一）按被害人潘汝鎰係透過被告丙○○之介紹，方認識乙○○，並因其告知乙○○有辦法代為幫忙其子丁○○，解決在看守所被毆打及減輕刑期之事，其後
        潘汝鎰方陷於錯誤，兩次交付現款共二百一十萬元等情，業據被告丙○○自
        承不諱，且核與被害人潘汝鎰、證人丁○○、潘良吟、潘百福於偵查及本院
        審理中指述情節大致相符，自堪信為真實，合先敘明。惟查，告訴人丁○○
        先陳稱係乙○○向其父親潘汝鎰騙錢（八十七年七月三十日檢舉筆錄參照）
        ，於偵查中又稱：此事係丙○○、與乙○○及許慶裕三人合夥計畫的云云（
        同年九月十日偵訊筆錄參見）；其後又改稱：整個事件應是許慶裕所主導云
        云（八十八年三月十八日偵查筆錄參見），前後所述並不一致，顯見告訴人
        丁○○於偵查中就系爭事件究係由何人出面、計畫欺騙伊父親等情，並未知
        之甚詳，而僅屬臆測之詞；而被害人潘汝鎰於偵查中雖亦曾稱：伊姊夫（即
        被告丙○○）與乙○○二人先向其要求九十萬元，後來又要求一百二十萬，
        後來才發現是丙○○賭輸錢，兩人遂聯合起來要欺騙伊，伊去找他們，他們
        也親口承認並未拿錢去活動云云；嗣於本院審理時被害人潘汝鎰又指稱：係
        乙○○主動向伊要求提出金錢，並非丙○○，伊係因許慶裕曾於偵查中向伊
        言，丙○○因積欠他賭債，與乙○○聯合起來騙伊錢，伊才會有此懷疑等語
        （八十九年一月七日訊問筆錄參照）；由此可見，被害人潘汝鎰認被告丙○○有與同案被告乙○○係共同詐騙伊金錢一事，僅係聽從他人之言語而來，
        其本人對此並無明白之確信；且告訴人丁○○嗣後亦於本院審理中指稱：伊
        不認為丙○○和乙○○有犯意之連絡，丙○○亦無騙錢之意（八十八年十二
        月二十八日訊問筆錄參照），伊當初係因乙○○向伊聲稱所騙得之款項均係
        拿予許慶裕幫丙○○還債之用，才誤認為丙○○與乙○○、許慶裕共同騙伊
        父親錢，後來發現是乙○○從中說謊，而產生誤會等語（八十九年一月七日
        訊問筆錄參照）；綜上所述，則告訴人丁○○及被害人潘汝鎰對被告丙○○
        究否參與本件詐欺犯行一節，前後指述並不一致，而有瑕疵，初已難遽為被
        告有罪之惟一證據；則渠等二人其後又於本院審理中一致指稱係聽信他人之
        語，方誤以為被告丙○○涉案等語，從而，渠等此部分之指述，自難再為不
        利於被告犯罪認定之依據甚明。
  （二）次查，被告丙○○介紹潘汝鎰予乙○○認識，係為幫忙丁○○等情，業據其
        自承無誤，且互核與證人潘良吟、潘百福於本院審理中所證述情節，亦大致
        相符，且於交付現金時在場之證人潘百福證稱：丙○○於車上有提及係為減
        輕丁○○之刑期，方出面協調等語，則上開證人既均未曾提及被告丙○○有
        何與被告乙○○共同詐欺之犯意連絡，或於事後有何與乙○○分錢、挪用之
        情，從而渠等之證詞，自亦難為不利於被告之認定；則公訴人據以認被告丙○○與乙○○有共同詐欺之犯意連絡之論據，僅有同案被告乙○○之指述，
        及證人潘良吟代為交付一百萬元予潘汝鎰之間接證據。惟查，同案被告乙○○對於何以收受系爭款項之用途，前後供述均不一致，已如前述，且其雖供
        稱收受之現金其中有六十萬元，係由伊交付予許慶裕幫丙○○還債云云，惟
        此部分之供詞，業據證人許慶裕到庭結證陳稱：伊雖確有與被告丙○○有資
        金往來，然八十三年間，係伊欠丙○○錢，是至八十四年間，丙○○方有欠
        伊三百多萬；且潘汝鎰交錢予乙○○時，伊並未拿到任何錢等語；從而，同
        案被告乙○○上開供詞，即難以採信。又證人潘良吟雖證稱確實有拿出五十
        萬元，並連同乙○○所交付之五十萬元，共計一百萬元交付予其弟潘汝鎰，
        並由見證人潘百福以丙○○之名義簽下收據予伊，然此係因被告乙○○去向
        伊借款，伊因害怕遭人檢舉行賄，方答應提款五十萬元借予乙○○；而簽下
        丙○○名義之收據，則係因不懂法律所致等語；按被告乙○○雖坦承有拿出
        五十萬元交予潘良吟，惟矢口否認有何向其借貸五十萬元，以供償還潘汝鎰
        云云，辯稱：另外五十萬元本即由丙○○自行支付云云；惟上開借款之事實
        ，業據證人許慶裕到庭結證綦詳，互核與被告丙○○、證人潘良吟之供述情
        節亦無違誤，且被害人潘汝鎰亦陳稱：其姐有告知係乙○○委託伊代為交錢
        等語；從而，證人潘良吟雖曾於事後提出五十萬元之現款，亦難憑此而據以
        認為係被告丙○○於事發後，意圖償還被害人潘汝鎰之用；再按，雖證人潘
        良吟交付一百萬元時，係以其夫之名義為之，然此係被害人潘汝鎰、及證人
        潘百福所提議，認為雖其姐出面，理應由男人作主，才以其姊夫之名義簽寫
        ，亦為渠等二人於本院審理中所自承（八十九年一月九日、一月十八日訊問
        筆錄參見），而衡諸常情，證人潘良吟既有出資五十萬元借貸予乙○○，則
        其要求其弟潘百福簽寫收據，以資證明，本即無何可議之處，則縱係以其夫
        丙○○之名義簽寫，然在社會通念上，出具配偶之名義以從事日常生活之交
        易情形，亦所在多有，而與常情亦無何違誤。從而被告上開所辯，自堪以採
        信。
四、綜上所述，本件被告丙○○雖確有介紹同案被告乙○○予被害人潘汝鎰認識，並
    聲稱乙○○可幫忙打點相關人員等情，然揆諸前開說明，實乏證據證明其與被告
    乙○○有何犯意之連絡與行為之分擔，且於事後又查無何證據，可資證明被告丙○○有何分得乙○○詐騙所得之款項，則公訴人據以起訴之前開論罪依據，即有
    瑕疵；從而，本件尚乏積極證據，足資證明被告廖武得有何詐欺之犯行。此外，
    復查無其他積極證據證明被告有何前開公訴意旨所指之犯行，爰依法為被告丙○○無罪之諭知。
據上論斷，應依刑事訴訟法第二百九十九條第一項前段、第三百零一條第一項，刑法
第五十六條、第三百三十九條第一項、第七十四條第二款，罰金罰鍰提高標準條例第
一條前段，判決如主文。
本案經檢察官張曉雯到庭執行職務。
中      華      民      國      八十九      年      二      月    十一  日
                                      臺灣南投地方法院刑事庭
                                          法  官  吳佳薇
右正本證明與原本無異。
如不服本判決，應於判決送達後十日內向本院提出上訴狀( 應附繕本 )。「切勿逕送
上級法院」。
                                          書記官
中      華      民      國      八十九    年      二    月      十五    日
「告訴人或被害人對於判決如有不服具備理由請求檢察官上訴者，其上訴期間之計算
係以檢察官收受判決正本之日期為準」
附錄本案論罪科刑法條全文：
刑法第三百三十九條第一項
意圖為自己或第三人不法之所有，以詐術使人將本人或第三人之物交付者，處五年以
下有期徒刑、拘役或科或併科一千元以下罰金。
以前項方法得財產上不法之利益或使第三人得之者亦同。
前二項之未遂犯罰之。


司法院資訊處製作；財團法人民間司法改革基金會備份。
